臺灣高等法院刑事判決　　　　　　　　　　　　　　九十一年度上訴字第五００號
　　上　訴　人
　　即　被　告　丁○○
右上訴人因偽造文書等案件，不服臺灣桃園地方法院九十年度易字第二三一號，中華
民國九十年十一月二十六日第一審判決（起訴案號：臺灣桃園地方法院檢察署八十九
年度偵字第一四三一六號）提起上訴，本院判決如左：
    主  文
原判決撤銷。
丁○○連續行使偽造私文書，足以生損害於他人，處有期徒刑月，如易科罰金以
佰元折算壹日。
    事  實
一、丁○○於民國八十六年八月五日與其友人陳素珍自任會首，共同發起民間互助會
    ，邀集會員二十三會（如附件互助會單所示），約定每會新台幣（下同）一萬元
    ，連會首共分二十四次會（八十六年八月五日第一次會收會首錢），至八十八年
    七月五日止，底標一千二百元，採內標制標會，於每月五日中午十二時，在臺北
    市○○○路四八八巷十七號一樓，由丁○○開標。詎丁○○意圖為自己不法之所
    有，基於概括之犯意，先於八十八年三月五日第二十次會，在前揭地點標會時，
    丁○○未得丙○○之同意，冒用丙○○（會單載為林婉玲）之署名簽寫標息三千
    元而偽造標單（未記載標單字樣），進而予以行使得標（標單於投標後，丟棄不
    復存在），向活會會員佯稱係丙○○得標。致戊○○、乙○○、甲○○陷於錯誤
    支付活會會款；向丙○○則佯稱係其他會員得標，使其陷於錯誤而交付會款，計
    詐得三萬一千五百元，足以生損害於丙○○及上開活會會員。後於八十八年四月
    五日第二十一次會開標時，在前揭地點，亦未經戊○○同意，冒用戊○○之署名
    簽寫標息三千元而偽造標單（未記載標單字樣），進而予以行使得標（標單於投
    標後，丟棄不復存在），向活會會員佯稱係戊○○得標。致乙○○、甲○○陷於
    錯誤支付活會會款，向戊○○則佯稱係其他會員得標，使其陷於錯誤而交付會款
    ，丁○○又計詐得三萬一千五百元，足以生損害於戊○○及上開活會會員，總計
    詐得六萬三千元（詳如附表所示）。嗣於八十八年五月間，僅存三個會期時，乙○○及甲○○欲向丁○○收取尾會會款（二人共加入二會半），丁○○雖表示其
    二人之會均係活會，惟藉詞拖延，拒不給付得標會款，於追討過程中，另發現丁○○亦向會員丙○○、戊○○表示，丙○○、戊○○分別為末兩會之活會會員，
    始知丁○○冒用丙○○、戊○○會員名義詐得會款。
二、案經乙○○訴由桃園縣警察局大園分局報請臺灣桃園地方法院檢察署檢察官偵查
    起訴。
    理  由
一、訊據上訴人即被告丁○○坦承其係會首並於前揭時、地以丙○○、戊○○名義標
    會，並收取會款之事實不諱，惟否認有行使偽造準私文書、詐欺取財犯行，並辯
    稱：伊曾向告訴人乙○○表示，先償還半數，其後半數分期償還。伊得會員丙○○、戊○○之同意，而代填寫標單，依其等指示而為，無行使偽造標單，亦無詐
    欺會款云云。惟查告訴人乙○○、被害人甲○○、戊○○指訴被告詐欺其等之會
    款綦詳，並有郵局存簿儲金無摺存款明細表共十一張（其中八十八年三月六日、
    八十八年四月十三日由乙○○、甲○○合匯二會半之活會會款各一萬七千五百元
    ）、郵政國內匯款執據二份、被告所書立之借據一紙、被告所簽發之本票三張、
    存證信函及如附件所示之互助會單影本一份（見八十九年度偵字第一四三一六號
    卷第十三頁至十五頁、二十一至二十三頁、二十九頁）在卷可稽。被告辯稱伊得
    會員丙○○、戊○○之同意，而代填寫標單，依其等指示而為云云。惟被害人戊○○否認之，並陳稱：「我在八十八年六月標的，未標到，陳素珍給我一半錢，
    被告只給我五千元（見本院九十一年三月十四日訊問筆錄）；參以被害人戊○○
    、丙○○曾向檢察官提出告訴以：被告自八十六年八月五日起，召集民間互助會
    ，會期至八十八年七月五日止，共二十四期，其等分別於八十八年六、七月得標
    後，被告卻故不給付應給告訴人二人之會款，拖延至同年八月十五日始承諾每月
    給付告訴人各新台幣（下同）一萬元，然嗣於給付戊○○、丙○○各五千元、一
    萬五千元後即避不見面，而指訴被告涉犯詐欺罪嫌等情（臺灣桃園地方法院檢察
    署八十九年度偵字第四四二七號），被告於該案中，供稱：「她二人（指戊○○
    、丙○○）是末一、二會」等語（見八十九年度偵字第一四三一六號卷第六十二
    頁背面所附影印卷）。被害人戊○○、丙○○既主張其等係於八十八年六、七月
    得標，則丙○○、戊○○焉會於八十八年三月、四月同意被告以其等之名義標會
    。況被告於原審供稱：「甲○○、乙○○確實是尾會，在二十會、二十一會我先
    後冒用了丙○○、戊○○的名義寫標單，並冒簽他們的名字，這兩會總共我收了
    十幾萬元的會錢」等語（見原審卷第五十九頁）。則被告辯稱係得丙○○、戊○○同意而標會云云，顯不可採。而被告於九十一年三月十四日本院調查時供稱：
    「（你向乙○○、甲○○收多少會款？）向乙○○收二會，向甲○○收半會，二
    次各收一萬七千五百元。（標會時如何寫標單？）寫名字及標金，未寫「標單」
    二字，標單標後即丟棄。（戊○○、丙○○在八十八年三、四月時有否交活會款
    ？）有」等語。而告訴人乙○○於九十年十一月十二日原審審理時陳稱：「（你
    參加這個會的情形如何？）我一共參加兩個會，我妹妹甲○○與被告共同參加一
    會。其中一個會在八十八年五月時我得標，但是他沒有給我會款。一直到尾會被
    告才跟我說他沒錢，到目前為止，他已還我二十幾萬元了」。（見原審卷第六十
    頁）。被害人甲○○於九十一年三月十四日本院訊問時亦陳稱：「（第二十、二
    十一會標金多少？）都是標三千元。（被告與妳各參加半會？）是」等詞。被告
    所述標會金額、收款及其與甲○○共同參加一會之情形，核與告訴人乙○○、被
    害人甲○○所述相符，則被告先後於八十八年三月五日第二十次會，八十八年四
    月五日第二十一次會，在前揭地點標會時，冒用丙○○、戊○○之署名簽寫標息
    三千元而偽造標單（未記載標單字樣），進而予以行使得標（標單於投標後，丟
    棄不復存在），向活會會員佯稱係丙○○、戊○○得標。向丙○○、戊○○則佯
    稱係他人得標，而詐取如附表所示之會款，總計六萬三千元之事實，已甚明確。
    被告於警局偵訊時另供稱：伊另外之互助會被倒會，造成經濟困難，所以未經過
    乙○○、甲○○同意，先標下他們的會云云，惟被告於本院審理中翻異前供，否
    認有此事實，而告訴人乙○○亦陳稱伊於八十八年五月份標會等語，則被告於警
    局所為此部分供述，與實情不合，自以其於原審所供其冒用丙○○、戊○○之名
    義寫標單，並冒簽丙○○、戊○○名字標會等情為可採，被告嗣後否認犯行及其
    所辯，係在卸責，不足採信。事證明確，被告犯行洵堪認定。又丙○○、戊○○
    以其等得標後，被告未給付其等得標之會款，提出告訴指被告詐欺，雖曾經檢察
    官為不起訴處分（臺灣桃園地方法院檢察署八十九年度偵字第四四二七號），惟
    與本件被告冒其等之名義詐欺取財，犯罪事實不同，尚不生同一案件經不起訴處
    分確定之問題，併此敘明。
二、按冒用他人名義在標單上書寫姓名及所出利息之行為，依民間互助會之習慣，除
    表示標會之會員外，另表示該名義人願出所書之利息金額標取會款，並非單純之
    只為投標會員之識別，故於標單上冒簽他人姓名，乃表示投標名義人簽名之意思
    ，應認係偽造他人之署押。此與於郵政存簿儲金提款單儲戶姓名欄填寫儲戶姓名
    ，僅在識別帳戶為何人，以便郵政人員查出存戶卡片之情形不同。而於提款單提
    款人欄冒簽他人姓名，乃表示該名義人欲提領提款單所示之存款金額，其冒簽他
    人姓名之行為，仍屬偽造署押。（最高法院八十七年度台非字第一二號刑事判決
    意旨參照）。被告邀集互助會，偽造會員署押，填載投標金額於字條（未載明標
    單字樣）上，行使冒標，依民間互助會之習慣，該標單係特定之會員以一定金額
    表示投標互助會之用意，依刑法第二百二十條第一項之規定，應以文書論（即準
    私文書）。核被告所為，係犯刑法第二百十六條、第二百二十條第一項、第二百
    十條之行使偽造準私文書罪（行使偽造標單部份）及同法第三百三十九條第一項
    之詐欺取財罪，其偽造署名為偽造準私文書之部分行為，偽造後復持以行使，低
    度之偽造行為，為高度之行使行為所吸收，均不另論罪。又其先後多次行使偽造
    準私文書，詐欺取財，各個相類犯行間，時間緊接，各係犯構成要件相同之罪，
    顯各基於概括犯意為之，均應依連續犯，論以一罪；被告每次冒標詐騙行為，使
    數活會會員受騙而交付會款，係一行為觸犯數詐欺罪名，應依想像競合犯之例，
    從一詐欺罪處斷。又上開行使偽造準私文書、詐欺取財二罪有方法結果之牽連關
    係，應從一重之行使偽造準私文書罪處斷。起訴書未記載被告行使偽造準私文書
    之犯行，惟因此部分與前開起訴詐欺取財部分有牽連犯裁判上一罪之關係，為起
    訴效力所及，本院應併予審判。
三、原審對被告據以論罪科刑，雖非無見。惟查原判決認定被告總計詐得四十餘萬元
    ，惟查起訴書以被告並冒用甲○○、乙○○名義標會，且連同死會會員之會款一
    併計算為四十餘萬元，原判決認定被告僅冒用丙○○、戊○○名義標會，且僅係
    詐欺活會會員，惟未將被告詐得之金額另行核計（被告詐得金額依前所述，實係
    如附表所示之六萬三千元），則原判決認定事實，尚有未洽。被告上訴意旨否認
    犯罪，指摘原判決不當，雖無理由。惟原判決有上開可議之處，即無可維持，應
    予撤銷改判。爰審酌被告犯罪之動機、目的、手段及其品性、生活狀況、行使偽
    造準私文書以詐財，其詐得之金額、犯罪所生之損害、其已償還被害人等部分款
    項及其犯罪後態度等一切情狀，量處如主文第二項所示之刑。又被告行為後，刑
    法第四十一條業於九十年一月十日修正公布，將得易科罰金之罪名由原來最重本
    刑為三年以下有期徒刑之罪，修正為最重本刑為五年以下有期徒刑之罪亦得易科
    罰金，於同年一月十二日生效，茲比較新舊法結果，以修正後之刑法第四十一條
    有利於被告，爰依修正後該條之規定，諭知易科罰金之折算標準。至於被告所偽
    造丙○○、戊○○之署名，因標單於投標後，丟棄不復存在，據被告供明，所附
    著之標單既已證明滅失不存在，無庸就其上署名宣告沒收，併此敘明。
四、公訴意旨另以：被告冒用會員甲○○、吳碧名義標會得標；又被告冒用丙○○、
    戊○○名義亦向死會會員詐欺會款總計四十餘萬元，被告涉犯詐欺取財罪嫌。訊
    之被告否認冒用甲○○、乙○○名義標會，辯稱伊係得丙○○、戊○○同意標會
    云云。經查被告係冒用丙○○、戊○○名義標會，已詳如前述，而被告僅冒標二
    會，並無證據足認被告亦有冒用甲○○、乙○○名義標會之情事。至於死會會員
    不論係何人得標，其等均應償付死會會款，其等並非因被告施詐陷於錯誤而為交
    付死會會款，則除前述詐得活會會員之六萬三千元會款外，其餘部分，並非被告
    施用詐術使人陷於錯誤而為交付，不構成詐欺取財罪責。據上所述，不能證明被
    告有此部分犯罪。因公訴意旨認此部分與前開已論罪科刑部分，有裁判上一罪之
    關係，爰不另為無罪之諭知。
據上論斷，應依刑事訴訟法第三百六十九條第一項前段、第三百六十四條、第二百九
十九條第一項前段，刑法第二條第一項前段、第五十六條、第二百十六條、第二百二
十條第一項、第二百十條、第三百三十九條第一項、第五十五條、第四十一條第一項
前段，罰金罰鍰提高標準條例第一條前段、第二條，判決如主文。
本案經檢察官林炳雄到庭執行職務。
中      華      民      國    九十一    年      四      月     十六     日
                              臺灣高等法院刑事第三庭
                                  審判長法  官  張  連  財
                                        法  官  張  傳  栗
                                        法  官  李  英  勇
右正本證明與原本無異。
如不服本判決應於收受送達後十日內向本院提出上訴書狀，其未敘述上訴之理由者並
得於提起上訴後十日內向本院補提理由書（均須按他造當事人之人數附繕本）。
                                        書記官  倪  淑   芳
中      華      民      國    九十一    年      四      月    十七      日
附錄本案論罪科刑法條全文：
刑法第二百十條
偽造、變造私文書，足以生損害於公眾或他人者，處五年以下有期徒刑。
刑法第二百十六條
行使第二百十條至第二百十五條之文書者，依偽造、變造文書或登載不實事項或使登
載不實事項之規定處斷。
刑法第三百三十九條
意圖為自己或第三人不法之所有，以詐術使人將本人或第三人之物交付者，處五年以
下有期徒刑、拘役或科或併科一千元以下罰金。
以前項方法得財產上不法之利益或使第三人得之者，亦同。
前二項之未遂犯罰之。
附表：
┌─┬────┬────┬─────┬─────┬───────┬──┐
│編│被冒標者│得標日期│ 標    金 │ 每會金額 │詐  得  金  額│第幾│
│號│        │        │（新台幣）│（新台幣）│  （新台幣）  │會  │
├─┼────┼────┼─────┼─────┼───────┼──┤
│一│丙○○  │3.5.  │三千元    │七千元    │三萬一千五百元│  │
├─┼────┼────┼─────┼─────┼───────┼──┤
│二│戊○○  │4.5.  │三千元    │七千元    │三萬一千五百元│  │
├─┴────┴────┴─────┴─────┴───────┴──┤
│詐得金額總計：六萬三千元                                            │
└──────────────────────────────────┘
說明：
一、該互助會連同會首（會首係丁○○、陳素珍）共分二十四次會，八十六年八月五
    日收會頭錢，即算第一次會。
二、八十八年三月五日冒丙○○名義得標時，向活會會員丙○○、戊○○各詐收七千
    元，向活會會員乙○○（參加二會）及甲○○（因甲○○名義之一會係被告與甲○○各參加半會）詐收一萬七千五百元（乙○○、甲○○合計二會半），合計詐
    得三萬一千五百元。
三、八十八年四月五日冒戊○○名義得標時，向活會會員丙○○、戊○○各詐收七千
    元，向活會會員乙○○（參加二會）及甲○○（因甲○○名義之一會係被告與甲○○各參加半會）詐收一萬七千五百元（乙○○、甲○○合計二會半），合計詐
    得三萬一千五百元。
